臺灣高等法院臺中分院刑事判決　　　　96年度上易字第1104號
上　訴　人　臺灣苗栗地方法院檢察署檢察官
被　　　告　戊○○
　　　　　　丙○○
上列上訴人因被告等詐欺案件，不服臺灣苗栗地方法院95年度易
字第713號中華民國96年2月14日第一審判決（起訴案號：臺灣
苗栗地方法院檢察署94年度偵緝字第193、194、195號），提起
上訴，本院判決如下：
    主  文
原判決撤銷。
戊○○共同連續犯詐欺取財罪，處有期徒刑貳年。
丙○○共同連續犯詐欺取財罪，處有期徒刑壹年，減為有期徒刑
陸月，如易科罰金，以銀元佰元即新臺幣玖佰元折算壹日。
    事  實
一、戊○○與丙○○原係夫妻關係，於民國（下同）90年8月7日
    在苗栗縣三灣鄉永和村8鄰北坑3號開設聯和機械工程有限公
    司（下稱聯和公司，實際工廠位置在同鄉○○○段361之4地
    號），以丙○○為負責人而由戊○○任總經理，從事金屬建
    材批發、零售等業務。緣2人以聯和公司名義於93年3、4 月
    間得標承攬中華工程股份有限公司（下稱中華工程公司）之
    捷運新莊線CK570H區段標支撐及覆蓋版樑採購工程（下稱捷
    運工程）為由，竟共同基於意圖為自己不法所有之概括犯意
    聯絡：
  (一)先於93年3月間，以資力不足為藉口，出面邀約告訴人乙○○、己○○及甲○○共同投資，乙○○等3人遂同意以隱名
    合夥入股方式，言明由戊○○、乙○○、己○○及甲○○各
    出資新臺幣（下同）150萬元，共同投資目前業已停工、名
    義負責人原為己○○之「美特雅機械股份有限公司」（下稱
    美特雅公司），並分別享有百分之25股權，並由戊○○擔任
    美特雅公司之實際負責人，聯和公司應將承包之工程案件委
    託美特雅公司施工，且戊○○及丙○○2人於美特雅公司分
    配盈餘時，應平均分配4分之1予乙○○、己○○及甲○○；
    嗣戊○○及丙○○2人為順利取得乙○○、己○○及甲○○
    之上開出資款項，再向渠等佯稱：業以1,500萬之價金，向
    南部某鋼鐵工廠低價購買工程所需之鋼筋，為避免延誤工程
    之施工進度，請儘速將約定投資之金額交付予其2人，使己○○等信以為真，乃陸續各自支付約定投資金額予戊○○及
    丙○○2人並由渠等交付面額均為150萬元、發票人為戊○○
    ，票據號碼分別係：支票號碼PB0000000號、本票號碼
    045253號之2紙票據予乙○○；支票號碼PB0000000號、本票
    號碼045252號之2紙票據予己○○及支票號碼PB0000000號、
    本票號碼045254號之2紙票據予甲○○，以茲作為上開投資
    憑據，並取信乙○○、己○○及甲○○。
  (二)戊○○與丙○○2人原為「得泰鋼鐵股份有限公司」（下稱
    得泰公司，負責人蕭萬福，設於苗栗縣造橋鄉○○村○○路
    41號）之客戶，聯和公司承攬工程所需之鋼鐵自92年間起即
    多向得泰公司購買，起初聯和公司均按時繳交貨款，嗣得到
    蕭萬福信賴後，竟承前犯意，明知財務已發生困難無力繼續
    支付鋼材貨款，仍佯稱資金信用絕無問題，而於93年7月間
    ，復以上開得標承攬之捷運工程為由，繼續大量向得泰公司
    進購H型鋼鐵，為取信蕭萬福，除簽發聯和公司合作金庫銀
    行頭份分行126902帳號面額為800萬元、支票號碼SA0000000
    號、發票日93年9月10日；面額為1554萬3461元、支票號碼
    SA0000000號、發票日93年11月5日；及面額為583萬8695元
    、支票號碼SA0000000號、發票日93年10月10日之支票3張金
    額共2,938萬2,156元供擔保取信於蕭萬福外，並虛偽將聯和
    公司在中國信託商業銀行敦南分行（下稱中信銀行）所開立
    帳號：000000000000號之存簿及印鑑交付予蕭萬福，約定待
    上開得標之捷運工程完工及中華公司將工程款撥入該銀行帳
    戶後，即由蕭萬福自行提領，用以支付渠等所積欠之鋼鐵貨
    款，因而致蕭萬福陷於錯誤，依約出貨給予聯和公司，迄同
    年10月止，積欠貨款共計約3,000萬元。詎戊○○、丙○○2
    人由己○○、甲○○處取得共計300萬元之投資金額及蕭萬
    福處取得總價金3,409餘萬元之H型鋼鐵後，雖有作為上開中
    華工程公司捷運工程使用，惟乙○○、己○○、甲○○事後
    查知，並無如上開2人所言以1,500萬元向南部某鋼鐵廠低價
    購買鋼筋之買賣交易事實，且中華工程公司於93年8月12 日
    電匯1,461萬1,807元、93年8月13日電匯59萬6,357元、93年
    8月30日電匯509萬3,704元、93年9月14日電匯473萬8,732元
    、93年10月15日電匯1,213萬1,120元共計3,717萬1,720元之
    工程款至聯和公司上述中信銀行帳戶內。詎蕭萬福欲提領中
    華公司匯款予聯和公司之工程款項時，發覺被告2人已將上
    開聯和公司之中信銀行存款帳戶申請辦理存簿印鑑變更，並
    將中華公司之工程款提領一空，幾經交涉後，才在93年10月
    15日交付現金300萬元給蕭萬福，嗣乙○○等人所收受之上
    開9紙票據經提示均不獲兌現，且欲請被告2人出面說明時均
    避不見面，蕭萬福等至此始確認受騙。
二、案經得泰公司、乙○○、己○○、甲○○訴由苗栗縣警察局
    頭份分局及苗栗縣警察局移送臺灣苗栗地方法院檢察署檢察
    官偵查起訴。
    理  由
一、被告戊○○未於本院審理期日到庭，經查，上揭事實業據被
    告戊○○於原審、被告丙○○於原審及本院均坦承不諱，核
    與告訴人乙○○、己○○、甲○○及蕭萬福、告訴人代理人
    蕭國奉分別於警詢、偵查指述情節相符合。事實一之(一)部分
    ，並有美特雅公司合夥契約書影本被告等簽發給告訴人乙○○等3人之支票及本票影本美特雅公司股東股金繳款紀錄影
    本2紙在卷可參。事實一之(二)部分，並有被告等簽發與蕭萬
    福之支票影本及退票理由單各3張、聯和公司在中國信託商
    業銀行敦南分行所開立帳號000000000000號之存簿封面及交
    易報表影本借據影本1張、得泰公司之客戶為收帳款呆帳明
    細1紙、告訴人得泰公司公司開立予聯和公司之統一發票影
    本共35張、苗栗縣政府營利事業登記證影本、聯和公司登記
    資料影本等存卷可佐。本件事證明確，被告等之自白，與事
    實相符合，其等犯行堪予認定，應依法論科。【按被告以外
    之人（包括證人、鑑定人、告訴人、被害人及共同被告等）
    於審判外之陳述雖不符刑事訴訟法第159條之1至之4等四條
    之規定，而經當事人於審判程序同意作為證據，法院審酌該
    言詞陳述或書面陳述作成時之情況，認為適當者，亦得為證
    據；當事人、代理人或辯護人於法院調查證據時，知有刑事
    訴訟法第159條第1項不得為證據之情形，而未於言詞辯論終
    結前聲明異議者，視為有前項之同意，同法第159條之5定有
    明文。本件證人乙○○、己○○、甲○○、蕭萬福及蕭國奉
    固均曾於警詢或偵查中為陳述，其性質雖屬傳聞證據，惟其
    等未再於法院審理中為陳述，且查無符合同法第159條之1至
    之4等前四條之情形，其等所為之上開警詢或偵查筆錄內容
    ，法院審理時予以提示並告以要旨，且各經檢察官及被告表
    示意見。當事人已知上述筆錄乃傳聞證據，且均未於言詞辯
    論終結前對該等筆錄內容異議，依上開規定，是證人等於警
    詢或偵查中之證言已擬制同意其有證據能力，本院審酌上開
    筆錄作成時無不當取供之情形，認為以之作為本案之證據亦
    屬適當，是證人等於警詢或偵查筆錄之證言自具有證據能力
    。】。
二、按被告行為後，刑法及刑法施行法業於94年2月2日經總統修
    正公布，並於95年7月1日施行（下稱新刑法，修正前刑法下
    稱舊刑法），參酌最高法院95年5月23日刑事庭第8次會議決
    議，新刑法第2條第1項之規定，係規範行為後法律變更所生
    新舊法律比較適用之準據法，於新刑法施行後，應適用新刑
    法第2條第1項之規定，為「從舊從輕」之比較。另於比較時
    應就罪刑有關之共犯、未遂犯、想像競合犯、牽連犯、連續
    犯、結合犯，以及累犯加重、自首減輕暨其他法定加減原因
    （如身分加減）與加減比例等一切情形，本於統一性及整體
    性原則，綜其全部罪刑之結果而為比較。本案涉及法律變更
    之部分經附表所示比較新舊刑法之規定，以舊刑法有利於被
    告，依新刑法第2條第1項前段規定，自應適用最有利於被告
    之舊刑法。
三、核被告等所為，均係犯刑法第339條第1項之詐欺取財罪。被
    告2人間有犯意聯絡及行為分擔，為共同正犯。其等所為數
    次詐欺行為，時間緊接，所犯罪名相同，顯係出於概括之犯
    意為之，為連續犯，依修正前刑法第56條之規定以一罪論，
    並加重其刑。原判決認被告罪證明確而予科刑，固非無見，
    惟查：被告等詐騙金額頗鉅，迄未與被害人等和解，原審量
    刑失之過輕而有未洽；又中華民國96年罪犯減刑條例已於96
    年7月4日經總統公布，於96年7月16日施行，被告丙○○犯
    罪在96年4月24日以前，亦有該條例之適用，依法應予減刑
    ，原判決未及審酌，亦有未合。檢察官提起上訴，以被告等
    未與被害人等和解，指摘原審量刑過輕，為有理由。原判決
    既有上述可議之處，自無可維持，應由本院將原判決撤銷改
    判。審酌被告2人犯罪之動機、目的及手段，本件連續犯行
    之詐欺金額合計共約3,300萬元，金額至鉅，被告戊○○居
    於主導地位，應負較重責任，2人犯後均坦承犯行等一切情
    狀，分別量處如主文第2項所示之刑罰，就被告丙○○部分
    ，依96年罪犯罪減刑條例第2條第1項第3款，減其刑期2分之
    1，並諭知易科罰金之折算標準。
四、被告戊○○經合法傳喚，無正當理由不到庭，爰不待其陳述
    逕行判決。
據上論斷，應依刑事訴訟法第371條、第369條第1項前段、第364
條、第299條第1項前段，刑法第2條第1項前段、第28條（修正前
）、第56條（修正前）、第339條第1項、第41條第1項（修正前
）、罰金罰鍰提高標準條例第1條前段、第2條（修正前），現行
法規所定貨幣單位折算新台幣條例第2條，中華民國96年罪犯減
刑條例第2條第1項第3款、第7條、第9條，判決如主文。
本案經檢察官丁○○到庭執行職務。
中　　華　　民　　國　　96　　年　　9 　　月　　26　　日
            刑事第七庭    審判長法　官  林  榮  龍
                                法　官  鄭  永  玉
                                法　官  江  錫  麟
上列正本證明與原本無異。
不得上訴。
                                書記官  劉  建  智
中　　華　　民　　國　　96　　年　　9 　　月　　27　　日
附表：
┌─────┬───────┬────────┬──────┐
│比較法條  │舊刑法於本案適│新刑法於本案適用│依從舊從輕原│
│          │用之法律效果  │之法律效果      │則比較結果  │
├─────┼───────┼────────┼──────┤
│刑法第28條│共同實施犯罪，│共同實行犯罪，應│比較新舊法，│
│          │應適用共同正犯│適用共正犯      │不生有利不利│
│          │規定          │                │於被告之問題│
├─────┼───────┼────────┼──────┤
│刑法第56條│應適用連續犯規│刪除連續犯規定，│適用舊刑法較│
│       　 │定，加重本刑至│連續犯之數個犯罪│有利於被告  │
│          │2分之1        │行為，依新法應數│            │
│        　│              │罪併罰　        │            │
├─────┼───────┼────────┼──────┤
│刑法第41條│依修正前罰金罰│依惟95年7月1日施│比較修正前後│
│第1項前段 │鍰提高標準條例│行之刑法第41條第│之易科罰金折│
│          │第2條前（現已 │1項前之規定：「 │算標準，以95│
│          │刪除）規定，就│犯最重本刑為5年 │年7月1日修正│
│          │其原定數額提高│以下有期徒刑之罪│公施行前之規│
│          │為1百倍算1日，│，而受6個月以下 │定，較有利  │
│          │則本件受刑人行│有期徒或拘役之宣│於被告。    │
│          │為時之易科罰金│告者，得以新臺幣│            │
│          │折算標準，應以│1千元、2千元或3 │            │
│          │銀元3百元折算1│千元折算1日，易 │            │
│          │日，經折算為新│科罰。」        │            │
│          │臺幣後，應以新│                │            │
│          │臺幣9百元折算 │                │            │
│          │為1日。       │                │            │
├─────┴───────┴────────┴──────┤
│刑法第33條第5款關於罰金刑之規定，由「罰金：1元以上」修正為│
│「罰金：新臺幣1千元以上，以百元計算之」，刑法第339條第1項 │
│詐欺罪關於「或1千元以下罰金」之罰金刑部分，經比較新、舊法 │
│結果，應以被告行為時之法律即修正前第33條第5款規定，較有利 │
│於被告。又刑法施行法第1條之1增訂施行前，依罰金罰鍰提高標準│
│條例第1條前段、現行法規所定貨幣單位折算新臺幣條例第2條規定│
│，刑法第339條第1項詐欺罪關於「或1千元以下罰金」之罰金刑部 │
│分，應提高折算為「或新臺幣3萬元以下罰金」。刑法施行法修正 │
│增訂第1條之1規定：「中華民國94年1月7日刑法修正施行後，刑法│
│分則編所定罰金之貨幣單位為新臺幣。94年1月7日刑法修正時，刑│
│法分則編未修正之條文定有罰金者，自94年1月7日刑法修正施行後│
│，就其所定數額提高為30倍。但72年6月26日至94年1月7日新增或 │
│修正之條文，就其所定數額提高為3倍。」依增訂條文提高並改為 │
│新臺幣後，刑法第339條第1項詐欺罪關於「或1千元以下罰金」之 │
│罰金刑部分，亦同為「或新臺幣3萬元以下罰金」，經比較新、舊 │
│法後，結果並無不同。                                      │
├─────────────────────────────┤
│綜合比較結果：以適用舊刑法較有利於被告，故本案應一體適用舊│
│刑法。                                                    │
└─────────────────────────────┘
附錄本案論罪科刑法條：
刑法第339條第1項：
  意圖為自己或第三人不法之所有，以詐術使人將本人或第三人
  之物交付者，處5年以下有期徒刑、拘役或科或併科1千元以下
  罰金。
